臺灣桃園地方法院民事判決　九十二年度訴字第二一七一號
　　原　　　告　乙○○
　　訴訟代理人　宋嬅玲律師
　　被　　　告　丁○○
　　　　　　　　丙○○
　　兼　共　同
　　訴訟代理人　甲○○
右當事人間請求損害賠償事件，於民國九十三年八月十七日辯論終結，本院判決如左
：
    主      文
被告甲○○應給付原告新台幣伍萬元，及自民國九十三年一月二日起至清償日止，按
年息百分之五計算之利息。
被告甲○○應於三和新城社區公共電視無線第六頻道、有線第十五頻道，以全天二十
四小時、每一小時內播放五次、每次播放畫面文字固定、影像停留時間至少一分鐘之
方式，播放「本人甲○○因處理社區管理委員會之事務言行不當，致乙○○女士名譽
受損，特此道歉」之道歉啟事四週。
原告其餘之訴駁回。
訴訟費用由被告甲○○負擔四十分之一，餘由原告負擔。
本判決第一項原告得假執行。但被告甲○○如以新台幣伍萬元預供擔保，免為假執行
。
原告其餘假執行之聲請駁回。
    事      實
甲、原告方面：
一、聲明：
（一）被告甲○○、丁○○應連帶給付原告新台幣（下同）一百萬元，及自起訴狀繕
      本送達之翌日起至清償日止，按年息百分之五計算之利息。
（二）被告甲○○、丙○○應連帶給付原告一百萬元，及自起訴狀繕本送達之翌日起
      至清償日止，按年息百分之五計算之利息。
（三）被告甲○○、丁○○應共同於三和新城社區○○○道之有線第十五頻道、無線
      第六頻道，以全天二十四小時，每小時播放五次，每次播放畫面為文字固定、
      播放影像停留時間長達一分鐘之方式，刊登「吾等因處理社區管理委員會之事
      務言行不當，致乙○○女士名譽受損，特此刊登道歉，甲○○、丁○○」字樣
      之道歉啟事二個月。
（四）被告甲○○、丙○○應共同於中國時報Ｃ１版報頭下（高六點七公分，寬四點
      九公分）、聯合報Ｂ１版報頭下（高六點七公分，寬四點九公分）、自由時報
      第十二版報邊（高四公分，寬十四公分），刊登「本人因處理社區管理委員會
      之事務言行不當，致乙○○女士名譽受損，特此登報道歉。甲○○、丙○○」
      內容文字之道歉啟事一日。
（五）第一、二項聲明，原告願供擔保請准宣告假執行。
二、陳述：
（一）兩造為位於桃園縣龍潭鄉宏碁渴望村三和新城社區內第四區（被告甲○○、丁○○）、第十四之二區（被告丙○○）、第十四之三區（原告）住戶，被告丁○○、丙○○於民國九十一年、九十二年度擔任「三和新城公寓大廈管理委員
      會」（下稱三和新城管委會）主任委員，因原告及其他社區（分區）住戶已依
      法成立分區管理委員會，對於三和新城管委會是否為全區（全部共三十三區）
      之管理委員會，及對全區主任委員之選舉方式等事項發生爭議，並對被告丁○○以三和新城管委會主任委員名義於九十一年間向原告及其他住戶催繳管理費
      聲請支付命令聲明異議，為杜爭議，原告於同年十一月間對被告丁○○聲請假
      處分，禁止其行使職權，並提起訴訟，由鈞院中壢簡易庭審理中。
（二）詎被告甲○○、丁○○二人明知三和新城管委會有無收取基金、管理費等權利
      尚有爭議，仍待法院判決釐清之際，竟基於共同毀損原告名譽之意，由被告甲○○於九十一年十一月二十日持擬妥之文字稿，要求三和新城管委會所監督之
      物業公司管理處人員，在三和新城社區○○○○○道、有線第十五頻道之電視
      頻道，連續播放標題為「作賊的人喊捉賊」之畫面，誣指原告為作賊之人、未
      繳清基金及管理費、以卑劣方式阻撓社區運作、社區安全受威脅等不實內容（
      下稱系爭電視公告），長達二個月之久，致原告之人格、名譽受有損害，被告
      丁○○為當時社區管委會主任委員，社區○○○道之播放內容，應經其同意始
      得播放，可見被告二人就前開毀損他人名譽之內容，應共同負責。
（三）被告丙○○於九十二年擔任社區管委會主委期間，明知上揭爭議仍在訴訟中，
      竟與被告甲○○基於共同毀損名譽之意圖，由被告甲○○擬妥「給芳鄰的一封
      信」之原稿，於同年六月十五日以三和新城管委會之名義，以傳送電子郵件及
      印製文宣傳單置於警衛室供人取閱之方式散布指摘原告：「(1)到處陳情拆警衛
      亭和圍牆，危害社區之安全；蒐集一堆委託書，不進場開會，使修改社區規約
      之事功虧一簣；故意欺騙誤導大眾；邀龍潭魏議員至桃園縣政府，：：誤導政
      府辦事。」等完全不實之內容，致原告名譽受損嚴重。
（四）按數人共同不法侵害他人之權利者，連帶負損害賠償責任；不法侵害他人之身
      體、健康、名譽、自由、信用、隱私、貞操，或不法侵害其他人格法益而情節
      重大者，被害人雖非財產上之損害，亦得請求賠償相當之金額。其名譽被侵害
      者，並得請求回復名譽之適當處分，民法第一百八十五條第一項、第一百九十
      五條第一項定有明文。原告之夫為服務宏碁公司數十年之高階主管，夫婦二人
      自龍潭渴望園區於八十八年興建以來即居住於此，原告曾本於服務精神擔任社
      區二期建築委員會之監督委員，宏碁公司員工及社區住戶均熟識原告，原告為
      佛教慈濟基金會之委員，為人誠懇正直、熱心公益，視榮譽為第二生命，且社
      區住戶均為高級知識份子，原告之身份地位在社會上具有高度評價，被告三人
      任意將不實情事散佈於眾，致原告於社區內屢遭議論，甚至因誤信傳述而不諒
      解，嚴重損害原告之名譽，原告因此受有精神上損害，爰依侵權行為之法律關
      係，就被告甲○○、丁○○共同在社區○○○道託播「做賊的人喊捉賊」之內
      容部分，請求判令被告甲○○、丁○○給付如聲明一、三所示之內容，就被告
      甲○○、丙○○共同發放文宣、傳送電子郵件部分，請求判令被告吳翰祺、丙○○給付如聲明二、四所示之內容。
（五）被告以原告投訴登載於自由時報之新聞內容多有不實，抗辯應予抵銷，惟該則
      新聞內容為記者個人之報導，非原告撰寫新聞稿，原告對該新聞並無審閱權限
      。此外，社區警衛亭佔用桃園縣政府道路用地為事實，社區住戶對三和新城管
      委會有無收取基金、管理費之權限、開發者是否應提撥社區維護基金、各區之
      管理費帳戶應獨自設立或採用統收、統支方式等事，仍有爭執，難認被告因該
      篇報導對原告有損害賠償之債權可供抵銷，故被告抗辯並無理由。
三、證據：提出三和新城管委會報備資料、傳單、電子郵件內容、管理費明細表、十
    四之三區收支明細表、匯款單、扣繳憑單、在職證明書、名片、建築工程合約書
    、委員證、安家計畫第一期建築工程會議記錄等影本各一份，三和新城第一屆區
    分所有權人會議紀錄節本、網路下載會議記錄等各二份，電視頻道攝影留存畫面
    四紙，會議記錄影本四份等為證，並聲請訊問證人鍾劼堯、葉文生、陳慈姮。
乙、被告方面：
一、聲明：原告之訴及假執行之聲請均駁回，如受不利判決，願供擔保免為假執行。
二、陳述：
（一）三和新城管委會在八十八年五月二十三日經社區內第四、八、十四之二、十五
      、十六等區之區分所有權人決議通過社區規約，依公寓大廈管理條例向桃園縣
      政府報備，取得管理組織報備證明，嗣第十四之三、十七、十四之一區亦加入
      三和新城管委會運作，因原告要求其所屬之分區應獨立運作，除拒繳管理費及
      基金外，並提起確認社區管委會之職權訴訟，由鈞院審理中，被告甲○○為三
      和社區榮譽顧問，基於社區公共利益，於九十一年十一月二十日撰寫標題「做
      賊的人喊捉賊？」之原稿後，交物業公司人員自翌日起至同年月二十五日止，
      共計五日，於社區之公共電視無線第六台、有線第十五台頻道播出，而被告丁○○並不知情，至於標題「做賊的人喊捉賊？」除冠以問號表示質疑外，並未
      指明是原告，且與坊間一般通用俚語相同，而原告當時向鈞院聲請假處分，欲
      凍結管委會之運作，意圖影響其他社區成員拒繳管理費，是被告甲○○僅就事
      實在文章中陳述，絕無毀謗之意。
（二）至「給芳鄰的一封信」文宣由被告甲○○起稿，經三和新城管委會同意後，由
      被告（即主任委員）丙○○將相關文件刊載於網頁上，並作成文宣發放，文宣
      中雖提及原告以張冠李戴之欺騙手段變造會議記錄，向桃園縣政府聲請將第十
      四之三區管委會更名為祥雲Ａ、Ｂ區，但皆與事實相符，且三和新城管委會提
      出告發由鈞院檢察署檢察官提起公訴，益證被告所言不假；另電子郵件確為被
      告丙○○所傳送無誤，當時獲知原告向有關單位陳情，要拆除警衛亭和圍牆，
      如該二建物拆除，確實對社區之安全有危害；又他人告知因原告收集委託書不
      進場開會，導致社區規約無法修改，郵件中之內容均照實陳述，並無詆毀原告
      之意。
（三）被告所述之事，非但與公共利益有關，且能證明為真實，故為對於可受公評之
      事為適當之評論，依刑法第三百十條第二項、第三百十一條第三款規定，均未
      違法，故原告之請求應屬無據；縱認被告應負損害賠償責任，但原告主張之金
      額顯屬過高，而本件相關事實均發生於社區內，原告請求登報，實非回復名譽
      之必要措施。如認原告之請求有理由，因原告曾向自由時報投訴三和新城管委
      會佔用公有道路私設警衛室、管理費用帳目不清、管委會未經遴選產生等事項
      ，並登載於該報，然社區警衛室係建商所蓋，非社區管委會所蓋；三和新城管
      委會之主任委員均合法遴選產生，可見原告所述不實，被告均曾擔任三和新城
      管委會之主任委員，原告此等不實陳述，造成被告名譽受損，被告依民法第一
      百九十五條第一項規定，各請求原告賠償一百萬元，爰主張以此債權與原告之
      損害賠償請求權抵銷之。
三、證據：提出登報、假處分、原告住宅圖片影本、縣府回函、三和新城未繳款記錄
    、網站公佈欄目錄摘要、歷屆原告簽到相關會議記錄名冊摘要、桃園縣政府第一
    次有關三和新城開發計畫協調會議記錄、桃園縣政府核備三和新城分區十四之一
    與雲貴特區函文、桃園縣政府有關是否撤銷雲貴特區及十四之一區管委會報備案
    會議記錄、網站搜尋資料、三和新城十七分區申請核備文件摘要、本院九十二年
    度壢簡字第八一三號判決書、聲明異議狀、三和新城十四之一分區主任委員親筆
    證明書、檢察官聲請簡易判決處刑書等影本各一份、信封、證信函、管委會會議
    記錄影本等各三份為證。
    理      由
一、本件原告起訴後變更聲明如其訴之聲明所示，因未變更訴訟標的，就被告甲○○
    追加聲明部分，其請求之基礎事實相同，核與民事訴訟法第二百五十五條第一項
    第三款之規定相符，應予准許。
二、雙方不爭執的事實：
（一）兩造為三和新城社區住戶，該社區共有三十三分區，原告為第十四之三區、被
      告甲○○、丁○○為第四區、被告丙○○為第十四之二區之住戶。因對於三和
      新城管委會是否為三和新城之全區管委會、及全區主任委員之選舉方式、有無
      收取社區基金、管理費之權利及可否成立其他分區管委會等事項發生爭議，另
      有訴訟事件繫屬法院。
（二）被告甲○○於九十一年十一月二十日，持標題「做賊的人喊捉賊？」及「未繳
      清基金及管理費、以卑劣方式阻撓社區運作、社區安全受威脅」等內容文宣，
      在三和新城公共電視無線第六頻道、有線第十五頻道播放。
（三）被告甲○○以「給芳鄰的一封信」文宣內容，交被告丙○○印製成文宣傳單置
      於三和新城社區警衛亭供人取閱，被告丙○○另將上開文宣內容濃縮版文字，
      以電子郵件傳送給宏碁公司員工。
三、兩造爭點：
（一）被告甲○○在社區○○○○○道上播放「做賊的人喊捉賊」之文宣，有無不法
      侵害原告名譽權？而被告丁○○有無參與上開文宣在電視頻道之播放行為？
（二）被告甲○○將「給芳鄰的一封信」文宣傳單放在社區警衛室供人取閱；被告丙○○將文宣傳單以電子郵件傳送給他人，有無共同侵害原告名譽權？
（三）原告在自由時報之指述，有無侵害被告名譽權？被告可否主張抵銷抗辯？
四、本院判斷：
（一）按名譽權之侵害非即與刑法之誹謗罪相同，名譽有無受損害，應以社會上對個
      人評價是否貶損作為判斷之依據，苟其行為足以使他人在社會上之評價受到貶
      損，不論其為故意或過失，均可構成侵權行為，其行為亦不以廣佈於社會為必
      要，僅使第三人知悉其事，亦足當之。又輕信不實之事，轉述予第三人，亦可
      能過失侵害他人名譽。最高法院九十年度台上字第二二八三號著有裁判要旨可
      參。兩造為三和新城社區住戶，因對「三和新城管委會」是否為全區管委會、
      有無收取基金、管理費之權限發生爭執，因而發生民事訴訟繫屬本院，為兩造
      所不爭執，有本院九十二年度壢簡字第八一三號判決書影本附卷可稽。惟被告
      甲○○於九十一年十一月二十日撰寫標題「做賊的人喊捉賊？」之原稿，交物
      業公司人員自翌日起，於社區公共電視無線第六頻道、有線第十五頻道播出，
      期間至少長達二週，除標題「做賊的人喊捉賊？」外，於內容指摘原告「做賊
      的人喊捉賊」、「以此卑劣方式阻撓社區運作」等用詞，有上開內容之照片在
      卷可參，且據證人陳慈姮、葉文生、鍾劼堯等人到庭證實在卷，上開文宣內容
      ，以一般社會觀念做一客觀判斷，前揭文字內含「賊」、「卑劣方式」等，加
      諸任何人身上，均足使一般人會有先入為主觀念，對該受評價者之人格、名譽
      ，產生懷疑及不良印象，顯足以貶損其在社會地位之評價，且系爭電視公告為
      社區內不特定人或多數人皆可看到，縱社區○○○道之播放範圍僅及社區內，
      因社區為多數人居住，已達公然之程度，足以將上開貶損原告名譽之事項，對
      社區多數住戶傳送令人知悉，是被告甲○○之所為，顯足以損害原告名譽，原
      告主張其名譽受有損害，應堪採信。
（二）被告雖稱做賊的人喊捉賊之標題有冠以問號（？），並未指明原告，此用語為
      一般俚語，且就可受公評之事為適當之陳述，難謂有詆毀之意。然系爭電視公
      告內容均係指述原告之作為，例如：「做賊的人喊捉賊？二、乙○○等在其自
      己所謂〞合法管委會〞，任內亦未繳清：：」等內容，以一般人觀看之後，即
      知所指之人為原告。又原告既已爭執三和新城管委會是否為合法組織，可否依
      法聲請假處分及起訴，均屬行使法律所賦予之權利，被告以前揭用語，貶抑原
      告在法律上之人格評價，要非一般人查問事實之方法，難謂被告甲○○無毀損
      原告名譽之意，再從法律上之權衡觀點，上開文宣內容，已涉及人身攻擊，亦
      不符刑法第三百十一條第三款「對於可受公評之事，而為適當之評論者」之免
      責範圍，故被告所辯，實無足取。又證人即三和新城總幹事鍾劼堯證稱當時伊
      排休假，聽行政助理說是甲○○先生請她打上去播放的，播放時間大約二週等
      語（見本院九十三年七月二十二日筆錄），可見上開文宣內容為被告甲○○所
      託播，原告對此亦不爭執，而被告丁○○雖是當時三和新城管委會之主任委員
      ，因並未經手上開文宣事項，自與其無涉，原告就社區○○○道播放內容應經
      被告丁○○同意一節，均未能舉證證明，故原告認被告丁○○有參與上開託播
      文宣行為，顯不可採。
（三）被告甲○○將文宣傳單放置社區警衛室供人取閱，並由被告丙○○以傳送電子
      郵件之方式，指陳原告「未繳清基金及管理費，阻撓社區運作」、「到處陳情
      拆警衛亭及圍牆，危害社區安全」、「蒐集一堆委託書，不進場開會而功虧一
      簣」、「縣政府從來沒有正式文件證明十四之三Ｂ區可成立單一管理委員會，
      完全是乙○○等少數人故意欺騙、誤導大眾」、「邀龍潭魏議員至縣政府，：
      ：誤導政府辦事」等情，所指事項與另件民事事件中被告甲○○所指內容相同
      或相關，有被告提出之三和新城未繳款記錄表、歷屆原告簽到相關會議記錄名
      冊摘要、桃園縣政府第一次有關三和新城開發計畫協調會議記錄、桃園縣政府
      核備三和新城分區十四之一與雲貴特區函文、桃園縣政府有關是否撤銷雲貴特
      區及十四之一區管委會報備案會議記錄、三和新城十四之一分區主任委員親筆
      證明書、信封及存證信函等可證，觀上開文宣內容，並無就個人之人格評價有
      何貶抑之情，可見上開內容係就三和新城內可受公評之事為一評論，而其內容
      提及原告以張冠李戴之欺騙手段變造會議記錄，向桃園縣政府聲請將第十四之
      三區管委會更名為祥雲Ａ、Ｂ區等情，因三和新城管委會確已提出告發，並由
      本院地檢察署檢察官提起公訴，有起訴書影本一份在卷可參，就此部分，被告
      所言不假；縱認被告所述不實在，因被告甲○○、丙○○為社區榮譽顧問、主
      任委員，對於社區管理費之收取、社區會議之召開、社區安全之維護相關事項
      所為言論，應屬社區公眾得討議之議題，依憲法保障言論自由之意旨，前揭指
      述，亦屬言論自由所保障之範圍，要與毀損他人名譽無涉。
（四）被告稱原告曾於「自由時報」刊載中指稱「一期管委會佔用公有道路私設警衛
      室」、「管理費用帳目不清」、「一期住戶籌組的管委會幾乎都是宏碁員工，
      管委會也未經過遴選產生，二期住戶質疑管委會合法性因此拒繳管理費」等情
      ，惟原告提出三和新城管委會報備資料、三和新城第一屆區分所有權人會議紀
      錄節本、安家計畫第一期建築工程會議記錄等，辯稱確有其事，足認該篇報導
      ，是本於確信所為之陳述，原告是對可受公評之事為一評論，故無毀損他人名
      譽之意。因被告未提出上開自由時報之報導內容供本院參考，惟依兩造對報導
      內容之陳述，原告所述對象為三和新城管委會，並非任一被告個人，原告上開
      陳述，縱有侵害他人名譽之事，其對象為三和新城管委會，並非被告三人中任
      一個人，被告自不得主張名譽受有損害，且被告就其主張名譽受損情形及範圍
      ，均未舉證證明，僅空言主張受有一百萬元損害，顯難採信，亦與法律所定二
      人互負債務均屆清償期，始得主張抵銷之要件不符，故被告以此主張抵銷，為
      無理由。
（五）按因故意或過失，不法侵害他人之權利者，負損害賠償責任。不法侵害他人之
      身體、健康、名譽、自由、信用、隱私、貞操，或不法侵害其他人格法益而情
      節重大者，被害人雖非財產上之損害，亦得請求賠償相當之金額；其名譽被侵
      害者，並得請求為回復名譽之適當處分，民法第一百八十四條第一項前段條、
      第一百九十五條分別定有明文。被告甲○○在社區○○○道播放系爭電視公告
      ，係不法侵害原告之名譽權，揆諸前開法律規定，原告請求被告甲○○負損害
      賠償責任，並為回復名譽之適當處分，自屬有據；惟就散發文宣傳單、傳送電
      子郵件部分，請求被告甲○○、丁○○、丙○○負連帶損害賠償責任及回復名
      譽之適當處分，因於法無據，不應允許。茲就原告對被告甲○○請求部分，是
      否均應允許，分敘如下：
  １、精神慰撫金部分：所謂「相當」之金額自應以實際加害情形與其名譽影響是否
      重大，及被害者之身分地位與加害人經濟狀況等關係定之。有最高法院四十七
      年台上字第一二二一號判例意旨可參，本件原告之名譽受有不法之侵害，以原
      告長期義務參與社區公共事務、擔任佛教慈濟基金會委員，熱心公益，精神上
      自受有痛苦，惟被告甲○○託播系爭電視公告雖達二週，播放範圍及對象僅及
      社區住戶，故知悉上開文宣內容者誠屬有限。參酌被告甲○○實際侵害情況，
      及原告所受名譽損害，衡量原告為一家庭主婦，平日忙於志工事務，而被告甲○○為水電工，月收入三萬餘元，均為兩造自陳在卷。本院斟酌原告名譽受損
      情形，與兩造之職業、身分、地位等一切情狀，認原告請求一百萬元之精神慰
      撫金，顯屬過高，應予核減為五萬元，及自起訴狀繕本送達之翌日即九十三年
      一月二日起至清償日止，按週年利率百分之五計算之利息，原告逾此範圍之請
      求，不應准許。
  ２、回復名譽適當處分部分：原告名譽遭受侵害，自得請求回復原狀之適當處分。
      原告主張被告甲○○應在三和新城公共電視頻道刊登「吾等因處理社區管理委
      員會之事務言行不當，致乙○○女士名譽受損，特此刊登道歉，甲○○」字樣
      之道歉啟事二個月，以恢復原告名譽。本院審酌被告甲○○在電視頻道託播至
      少二週等情形，及考量本件執行之確定性及可行性，認本件回復原告名譽之處
      分，以被告甲○○應於三和新城公共電視無線第六頻道、有線第十五頻道，以
      全天二十四小時、每小時內播放五次，每次播放畫面為文字固定、播放影像停
      留時間長達一分鐘之方式，播放「本人甲○○因處理社區管理委員會之事務言
      行不當，致乙○○女士名譽受損，特此道歉」之道歉啟事，期間至少四週為適
      當。因被告並未在社區外之其他地區播放系爭電視公告，故除社區住戶知悉外
      ，社區外之其他人即未受前開文宣之影響，自無再以登載報紙之方式加以澄清
      之必要，故原告逾此範圍之請求，為無理由，不應允許。
（六）本件所命被告甲○○應賠償原告精神慰撫金之金額未逾五十萬元部分，依民事
      訴訟法第三百八十九條第一項第五款規定，應依職權宣告假執行，而被告甲○○陳明願供擔保，請准免為假執行，因合於法律規定，故併予酌定相當之擔保
      金，一併允許。至原告其餘聲請假執行部分，因該部分訴之駁回而失所依據，
      應予駁回。
五、本件為判決之基礎已臻明確，兩造所為之其他主張、陳述並所提之證據，經審酌
    後，認與本件判決之結果無影響，故不再一一論述，併予敘明。
六、據上論結，本件原告之訴為一部有理由，一部無理由，依民事訴訟法第七十九條
    前段、第三百八十九條第一項第五款、第三百九十二條第二項，判決如主文。
中　　　華　　　民　　　國　　九十三　　年　　　八　　　月　　三十一　　日
                                          臺灣桃園地方法院民事第三庭
                                              法　　　官　潘進柳
右為正本係照原本作成
如對本判決上訴，須於判決送達後廿日內向本院提出上訴狀
中　　　華　　　民　　　國　　九十三　　年　　　八　　　月　　三十一　　日
                                              法院書記官　卓清和
